臺灣高等法院高雄分院刑事判決
111年度上更二字第31號
上  訴  人  臺灣高雄地方檢察署檢察官
上  訴  人  
即  被  告  林哲男



選任辯護人  陳秉宏律師(法扶律師)
上列上訴人因被告殺人案件，不服臺灣高雄地方法院109年度重
訴字第17號，中華民國109年12月21日第一審判決（起訴案號：
臺灣高雄地方檢察署109年度偵字第6849號、第11365號），提起
上訴，經最高法院第二次發回更審，本院判決如下：
    主  文
原判決關於殺人暨定應執行刑部分均撤銷。
乙○○犯殺人未遂罪，累犯，處有期徒刑玖年陸月，褫奪公權伍年
。
    事  實
一、乙○○前與甲○○因某女子而有三角感情糾紛，於民國109年3月
    30日上午4時許與王○○吃宵夜時談及此事，王○○表示要陪同
    乙○○與甲○○談判，乙○○與甲○○於同日上午6時59分許聯繫上
    之後，相約在甲○○住家附近即高雄市鳳山區凱旋路鳳翔公園
    談判，王○○駕駛乙○○租用之車牌號碼000-0000號租賃白色小
    客車搭載乙○○前往赴約，乙○○並攜帶附表二編號1所示非制
    式手槍（含彈匣1個，彈匣內有編號2、3、6、7所示子彈）
    及編號4、5所示子彈〔上述子彈有無殺傷力詳見附表二，乙○○未經許可持有可發射子彈具殺傷力槍枝部分，業經判處有
    期徒刑4年、併科罰金新臺幣（下同）8萬元確定〕前往，王○○與乙○○於同日上午7時25分許駕車抵達鳳翔公園時，見甲○○
    已先騎機車到場，王○○原欲駕車衝撞甲○○，然為乙○○制止，
    王○○停車後，率先下車不發一語即與甲○○互相扭打，惟不敵
    甲○○而屈居下風，乙○○見狀遂持槍下車加入戰局，先自後方
    持槍托毆打甲○○頭部，卻未見甲○○因而放棄與王○○扭打，乙○○明知槍枝殺傷力甚為強大，依其智識經驗，可預見若持槍
    近距離朝人擊發子彈可能致人於死，但為其與甲○○間私怨並
    為支援友人王○○，仍基於縱使開槍擊中甲○○致其死亡亦不違
    背本意之殺人不確定故意；及雖可預見若朝甲○○開槍亦可能
    在混亂中波及王○○，卻確信應不至於擊中王○○，而持槍近距
    離朝甲○○身體射擊1發子彈，該顆子彈先擊中甲○○右前臂內
    側（略靠近內、外側分界處）並貫穿後，又射入王○○左後背
    部體內，穿透第7肋骨間、左下肺葉、胸主動脈、右下肺葉
    上緣、第2肋骨，彈頭最後停留於右鎖骨下約3公分處外側胸
    壁肌肉內（頭頂下約31公分，身體前面中線右側約11公分）
    ，王○○中槍幾秒後旋倒地不起，甲○○轉身試圖奪下乙○○所持
    槍枝然未果，嗣甲○○發現倒地之王○○始終無動靜並提醒乙○○
    後，二人方停止爭搶槍枝，惟其二人均誤認王○○是遭甲○○打
    昏倒地，合力欲將王○○搬抬上車就醫但無力完成。甲○○心知
    警方即將抵達，提醒乙○○先將前述槍彈藏至他處，乙○○依言
    駕駛上述小客車前往鳳翔公園旁編號133943號停車格附近，
    將上述槍枝（惟乙○○未注意彈匣連同其內子彈已於其與甲○○
    扭打時掉落在上述小客車右前方草叢處）及原放在車內如附
    表二編號4、5所示子彈，放入牛皮紙袋棄置在該停車格內側
    （南側）與空地圍籬交接處後，乃駕車返回王○○倒地處，欲
    再與甲○○合力搬抬王○○上車但二人仍無力完成。乙○○遂要求
    甲○○先返家通報救護車，自己則留在原地等候。甲○○騎機車
    回家後旋於同日上午7時37分許報警佯稱「上開處所發生車
    禍」云云。惟警方因現場目擊者已於同日上午7時28分許通
    報該處發生槍擊案，而於同日上午7時38分許到達現場，並
    當場逮捕乙○○，扣得附表二編號1至6所示乙○○藏放及不慎掉
    落在草叢內之槍彈，且將倒地之王○○及再度返回現場、右前
    臂受傷之甲○○一併送醫，王○○抵達醫院前已無生命徵象，經
    急救後仍因創傷性休克、左側創傷性氣血胸、呼吸衰竭而於
    同日上午9時許宣告死亡，甲○○則因未傷及要害而倖免於死
    。
二、案經高雄市政府警察局鳳山分局（下稱鳳山分局）報請臺灣
    高雄地方檢察署（下稱高雄地檢署）檢察官相驗及甲○○訴請
    同署檢察官偵查起訴。
    理  由
壹、程序部分：
一、上訴人即被告乙○○（下稱被告）犯未經許可持有可發射子彈
    具殺傷力槍枝部分，業經本院前審判決確定，不再論列。
二、證據能力：
　　本判決依司法院「刑事判決精簡原則」製作。證據能力部分
    因當事人及辯護人均表示同意（本院上更二卷第206至207頁
    ），得不予說明。
貳、認定犯罪事實所憑證據及理由：
一、被告抗辯意旨：　　
　　訊據被告固坦承其於事實欄所載時間搭乘王○○所駕前述租賃
    小客車到達鳳翔公園後，見王○○率先下車並與甲○○互毆，遂
    持附表二編號1所示非制式手槍(含彈匣內如編號2、3、6、7
    所示子彈)下車加入戰局，並自後方持槍托毆打甲○○頭部，
    嗣其所持槍枝擊發子彈1顆，先擊中甲○○再射入王○○體內，
    致甲○○及王○○分別受有事實欄所載傷害，王○○因而傷重不治
    死亡等事實；惟矢口否認有殺人未遂犯行，辯稱：我看到王
    ○○被甲○○打倒在地，就趕快用槍托打甲○○的頭，甲○○轉過來
    跟我搶槍，跟我拉扯時，甲○○誤扣扳機打到他自己的右手，
    槍不是我開的，我只承認過失傷害甲○○及過失致王○○於死，
    不承認殺人云云。
二、本案基礎事實之認定：
    被告與甲○○因與某女子有三角感情糾紛而相約於事實欄所載
    時、地談判，王○○自願與被告同行，並駕駛被告租用之車牌
    號碼000-0000號租賃白色小客車搭載被告前往赴約，被告並
    攜帶附表二編號1所示非制式手槍（含彈匣1個，彈匣內有編
    號2、3、6、7所示子彈）及編號4、5所示子彈（上述子彈有
    無殺傷力詳見附表二）前往，王○○與乙○○抵達鳳翔公園時，
    見甲○○已先騎機車到場，王○○原欲駕車衝撞甲○○，然為被告
    制止，王○○停車後率先下車不發一語即與甲○○互相扭打，甲○○亦徒手回擊，被告見狀持槍下車加入戰局，自後方持槍托
    毆打甲○○頭部，嗣該槍枝擊發子彈1顆，先射中甲○○右前臂
    內側（略靠近內、外側分界處）並貫穿後，又射入王○○左後
    背部體內，穿透第7肋骨間、左下肺葉、胸主動脈、右下肺
    葉上緣、第2肋骨，彈頭（即附表二編號7）停留於右鎖骨下
    約3公分處外側胸壁肌肉內（頭頂下約31公分，身體前面中
    線右側約11公分），彈殼（即附表二編號6）則卡在槍管內
    ，王○○因受槍擊而受有創傷性休克、左側創傷性氣血胸、呼
    吸衰竭，於同日上午9時許死亡等事實，業據被告於警詢、
    偵訊及原審供承明確(警一卷第1至10頁、偵一卷第153至155
    頁、聲羈卷第19至20頁、原審卷第29、121、223至225頁)，
    於本院審理中亦表示不爭執上述事實（本院上更二卷第203
    至204頁），並經證人甲○○於警詢、偵訊及原審審理（警一
    卷第23至27頁、相驗卷第21至25頁、原審卷第229至259頁）
    、證人即目擊案發經過之道路清潔人員潘秉宏於警詢、偵訊
    及原審審理（警一卷第31至34頁、相驗卷第15至17頁、原審
    卷第259至275頁）、證人即上述租賃小客車出租商行負責人
    劉忠誠於警詢（警二卷第27至28頁）證述在卷，並有下列證
    據可參：
  ㈠被告與甲○○之臉書對話紀錄翻拍照片2張（偵卷第133至135頁
    ）。
  ㈡現場示意圖、現場照片、監視器畫面照片（警一卷第102至11
    5、120至137頁）、目擊證人潘秉宏指認犯罪嫌疑人紀錄表
    及被告照片（警一卷第35至36頁）。
  ㈢高雄市政府警察局勤務指揮中心受理110報案紀錄單3份、高
    雄市政府消防局緊急救護案件紀錄表1份（警一卷第101頁、
    原審卷第339至340、345頁）。
  ㈣國軍高雄總醫院109年5月12日醫雄企管字第1090003197號函
    檢附王○○、甲○○病歷資料、急救時照片、診斷證明書（偵卷
    第247至273頁）、甲○○傷勢復原情形照片（本院上訴卷第36
    1至365頁）。
  ㈤高雄市政府警察局109年4月10日高市警刑鑑字第10932062100
    號函附刑案現場勘察報告（含刑案現場證物一覽表、現場測
    繪示意圖、現場相片共126張、複驗相片共46張、刑案現場
    勘察採證物品清單影本、勘察採證同意書影本、申請支援刑
    案現場勘察通報單影本、刑事案件證物採驗紀錄表影本，警
    一卷第151至260頁）、高雄市政府警察局109年4月16日高市
    警刑鑑字第10932227900號函及所附內政部警政署刑事警察
    局109年4月13日刑紋字第1090036142號（指紋）鑑定書（警
    一卷第144至150頁）。
  ㈥高雄市政府警察局槍枝初步檢視報告表（警一卷第138至143
    頁）、內政部警政署刑事警察局109年7月7日刑鑑字第10900
    37102號（槍砲）鑑定書、109年9月29日刑鑑字第109009678
    4號函（偵卷第317至322頁、原審卷第217頁）。
　㈦高雄市政府警察局109年5月14日高市警刑鑑字第10933505900
    號（DNA-STR型別）鑑定書（警一卷第261至262頁）。
  ㈧高雄地檢署轄區司法警察機關電請相驗報告、鳳山分局處理
    相驗案件初步調查暨報驗書（相驗卷第3至4頁）、勘（相）
    驗筆錄、複驗筆錄（相驗卷第11、13頁）、高雄地檢署檢驗
    報告書、相驗屍體證明書（相驗卷第41至51、105頁）、法
    務部法醫研究所109年5月22日法醫理字第10900021180號函
    檢附109醫鑑字第1091100812號解剖報告書暨鑑定報告書（
    相驗卷第85至97頁）。
  ㈨鳳山分局扣押筆錄、扣押物品目錄表及扣押物品收據各2份（
    鳳翔公園前、公有停車格133493號處，警一卷第11至15、16
    至20頁）、扣押物品清單2份（109彈保65號、109槍保75號
    ，原審卷第65、79頁）、扣案槍彈照片2張（原審卷第91至9
    3頁）。
    另有如附表二所示之物扣案可佐，此部分事實，應堪認定。
三、本案槍擊事件是被告蓄意對甲○○開槍射擊，非甲○○奪槍時不
    慎誤扣扳機所致：
  ㈠證人即告訴人甲○○如附表一編號1-1至7所示證述內容與事實
    相符：　　
  1.甲○○在鳳翔公園與率先下車獨自上前攻擊之王○○相互扭打時
    ，雖感覺遭被告自後方攻擊頭部，但當下不知是遭槍托擊中
    ，仍持續與王○○扭打時，突聽聞一聲槍響，但當下未意識到
    自己中彈，只覺得右手無力，仍繼續與王○○扭打了幾秒，此
    時又遭被告自後方攻擊，之後王○○倒地，甲○○轉頭見被告手
    中持有一把黑色手槍，方知剛才是遭被告以槍托攻擊，甲○○
    試圖奪下槍枝，在搶槍過程中甲○○右手中指曾勾到被告右手
    所持槍枝之護弓，但未觸及扳機，且因被告緊握槍枝而未能
    成功奪下。嗣甲○○發現王○○躺在地上毫無動靜，遂提醒被告
    ：你朋友躺在地上都沒有動靜等語，二人遂停止奪槍，惟其
    二人均誤以為王○○是遭甲○○打暈而倒地，合力欲將王○○搬上
    前述租賃小客車送醫救治，惟無力搬入，甲○○再提醒被告：
    等等警察就來了，趕快去把槍藏起來等語，被告駕車去藏槍
    後又返回，欲再與甲○○合力搬運王○○上車，然仍無力完成，
    被告要求甲○○返家通報救護車，甲○○依言騎機車回家並以家
    中市內電話報警佯稱上開處所發生車禍，此時才發現自己右
    前臂中彈，甲○○再騎機車返回案發地點時警方已到場，經警
    將甲○○及王○○一併送醫等情，業據證人甲○○於案發當日109
    年3月30日警詢、同日偵訊及同年10月13日原審審理中證述
    明確（警一卷第23至27頁、相驗卷第21至25頁、原審卷第22
    9至259頁，甲○○以上所述案發情節及先後順序如附表一編號
    1-1至7所示）。
  2.就甲○○所描述上述過程觀之，在槍聲響起之前，王○○因尚未
    受到槍傷，自有氣力與甲○○扭打，而甲○○此時不僅要應對王
    ○○，尚且遭被告自後方襲擊，應無餘力再轉身奪取被告手中
    槍枝，嗣被告趁甲○○正與王○○扭打而無暇他顧時，而近距離
    對甲○○開槍，甲○○聽聞槍響始知方才被告自後襲擊，且因被
    告發射之子彈已擊中甲○○右前臂後旋射入王○○左後背部，王
    ○○因受槍傷不支倒地後，甲○○因無須再應付王○○始得空轉身
    面對被告，並試圖奪下被告手中槍枝，觀其所述過程合乎情
    理，又與客觀中立之證人潘秉宏所述情節相符（詳後述），
    足認甲○○上開指述為真。
  3.證人甲○○於原審審理時雖曾證稱：那時候我跟王○○在扭打，
    聽到槍聲後，被告才用槍來偷襲我，打我的頭。我跟死者王
    ○○在扭打，後來王○○倒下去，被告從後面拿槍打我，我才對
    他搶槍云云（原審卷第237、243頁），與其先前在警詢、偵
    訊證稱：槍響之前被告自後方攻擊我頭部（附表一編號1-2
    ），聽聞槍聲之後，我繼續與王○○扭打幾秒鐘，被告再自後
    方攻擊我（附表一編號3）等語雖略有不同，然甲○○於109年
    10月13日原審作證時，距案發已逾半年，因記憶隨時間經過
    而逐漸模糊致對細節描述略有出入本屬常情，此觀甲○○於該
    次審理中亦一再說明：當時蠻混亂的，如果要我講的很詳細
    ，可能會有些顛倒或出入。就照我先前筆錄的內容，不要我
    有稍微口誤就刁難我，我當時回答正確（指先前109年3月30
    日案發當日所為之警詢、偵訊陳述），一點點口誤，不要刁
    難我，我沒有辦法記得那麼詳細。詳細打架過程，我現在無
    法完整陳述，大致上就如同我第1次製作筆錄（警詢）的內
    容這樣子，我跟王○○扭打的過程，被告也有加入，反正我跟
    他們兩個人都有打到就對了，但沒有辦法詳細說明等語（原
    審卷第233、247、249頁）亦可得知。本院審酌從甲○○開始
    與王○○、被告鬥毆時起（109年3月30日上午約7時25分許以
    後），至王○○倒地、甲○○與被告停止打鬥時止（上午約7時3
    3分許之前），前後不過8分鐘左右，且甲○○這幾分鐘內接連
    與王○○鬥毆、遭被告自後襲擊、受到槍擊後又與被告爭搶槍
    枝，處於情緒甚為激動之狀態，若認甲○○在原審審理時仍應
    對半年前之事，尤其是其在與人鬥毆的幾分鐘內所發生之細
    節及先後順序分毫不差、鉅細靡遺的描述，實屬苛求，是甲○○於原審審理與先前警詢、偵訊陳述被告係開槍前或開槍後
    自後攻擊甲○○之情節略有不同，亦非有違常理，難以憑此遽
    認甲○○所述均不可採。　　
  ㈡證人即目擊案發過程之道路清潔人員潘秉宏如附表一編號①至
    ⑦所示證述內容與事實相符：　　　
　1.證人潘秉宏於案發當日109年3月30日警詢證稱：我一開始是
    看到他們三人有爭執，有發生扭打，接下來就聽到槍聲，灰
    色短袖上衣男子（指被告，以下均直接記載姓名）手上拿槍
    ，這點我很確定，之後就看到白色上衣男子（指王○○，以下
    亦直接記載姓名）倒在地上。我趁機拿手機報案。被告先開
    白色小客車停到斜對面停車格內，約3分鐘又開回來。此時
    警車已經到了，接續119的車也到。我只有聽到一聲槍響等
    語（警一卷第32至33頁）；於同日偵訊證稱：我有報案，在
    報案前10分鐘我發現被告等3人在爭執、打架，但誰打誰我
    不太清楚，因為我當時在打掃，聽到槍聲才又往槍聲方向看
    ，我一看就看到被告手上拿槍，王○○已倒地，我沒注意黑色
    上衣男子（指甲○○，以下亦直接記載姓名）的部分。槍響後
    我趕快躲起來打電話報案，報案過程中看到被告駕白色車輛
    往鳳農市場方向行駛，把車停在凱旋路附近停車格，約5分
    鐘又把白車開回案發現場，被告回到現場沒多久，警察就到
    了。我只有聽到一聲槍聲等語（相驗卷第15至17頁）；於10
    9年10月13日原審審理中證稱：我聽到一聲槍聲，聽到槍聲
    時有看到3個人，在聽到槍聲之前就有看到他們三人在爭執
    、扭打。（問：聽到槍聲後，你有無看到兩個還可以走動的
    人有類似扭打的動作？）我聽到槍聲之後抬頭看，他們就已
    經在肢體上衝突的情況下了。（問：是否你看到一個人倒下
    後，旁邊兩個人還是繼續扭打？）對。在我聽到槍聲、報完
    警之後，有看到2個人嘗試要把那個倒地的人搬上車，之後
    甲○○才騎車離開等語（原審卷第261、267、269、271、273
    頁，就潘秉宏以上所述案發情節及先後順序之重點整理如附
    表一①至⑦所示）。經核證人潘秉宏所述事情發生經過之細節
    及先後順序，與告訴人甲○○於警詢、偵訊及原審審理所描述
    均大致相符（詳見附表一之對照），其中附表一編號3甲○○
    所指「（被告開槍之後）被告自後方攻擊甲○○」，潘秉宏解
    讀為「③槍響過後，被告與甲○○仍在扭打」，二人語意雖略
    有不同，但所描述之過程仍屬相符。審酌潘秉宏僅是案發時
    適巧在附近執行清潔工作之案外人，與被告、甲○○甚至王○○
    之間均無任何恩怨糾紛或故舊情誼，並無刻意誣陷或迴護任
    何人之必要，其所述情節亦符合情理而足堪採信。
  2.證人潘秉宏以下所為略有不一之陳述僅是過於簡略之說法，
    無礙其如附表一編號①至⑦所示證詞之可信性：
  ⑴證人潘秉宏雖於警詢證稱：王○○倒在地上，這時甲○○就騎摩
    托車離開，我趁機拿手機報警等語（警一卷第32至33頁）；
    於偵訊證稱：我聽到槍聲往槍聲方向看，看到被告手上拿槍
    ，而王○○已倒地，我沒有注意甲○○在做什麼等語（相驗卷第
    16至17頁）；於原審審理中證稱：（問：你聽到槍聲後看到
    王○○倒地，甲○○離開現場，沒有看到再發生任何衝突？）對
    等語（原審卷第261頁），似指在槍響之後，甲○○立即騎車
    離開現場，並未再與被告發生肢體衝突，與甲○○所述附表一
    編號3在槍響之後，被告仍自後攻擊甲○○、甲○○轉身欲奪下
    被告手中槍枝，二人尚有肢體衝突乙節不符。　
　⑵惟潘秉宏所指「槍響之後，甲○○立即騎車離去」部分，與甲○○、被告一致陳稱：槍響後，甲○○發現王○○倒地已無動靜，
    提醒被告後，二人合力欲將王○○搬上車送醫未果，甲○○又提
    醒被告去藏槍，被告依言駕車離開去藏放槍彈，數分鐘後駕
    車返回，與甲○○再度合力欲搬運王○○上車仍失敗，甲○○始依
    被告要求騎車返家報警等情節不符，處於對立地位之被告、
    甲○○既一致陳述「槍響之後，甲○○仍在現場停留一段相當時
    間」，則顯然是以被告、甲○○此部分所述較為可採。況且證
    人潘秉宏於原審作證時，經原審逐一確認案發細節，並請潘
    秉宏仔細回想後，潘秉宏思考過後即改稱：我聽到槍聲後，
    甲○○並沒有馬上離開，好像有過了一小段時間，應該是我報
    完警後，甲○○才離開。槍響後，我趕快躲起來並打電話報案
    ，所以有一段時間我沒辦法注意被告與甲○○是如何互動。被
    告試著要把王○○搬動時，甲○○還沒有離開。聽到槍聲後一直
    到甲○○騎車離開這段期間，我有看到2個人嘗試要把王○○搬
    到車上，我是報完警之後看到的。（問：聽到槍聲後，你有
    無看到兩個還可以走動的人有類似扭打的動作？）我聽到槍
    聲之後抬頭看，他們就已經在肢體上衝突的情況下了。（問
    ：是否你看到一個人倒下後，旁邊兩個人還是繼續扭打？）
    對等語（原審卷第267至271頁），依其所述時序即為附表一
    編號②至⑥所示，核與甲○○指述如附表一編號2至6-2所示過程
    相同，足認案發時序確如附表一所示，則潘秉宏前揭「槍響
    之後，甲○○立即騎車離開現場，未再與被告發生肢體衝突」
    之陳述，應是較為簡略之說法，未能完整呈現實際發生經過
    ，自不能憑潘秉宏此部分簡略說法即認甲○○未在「槍響之後
    」與被告爭奪槍枝，進而認為被告所辯「槍枝擊發是甲○○試
    圖奪槍所致」為可採。
　⑶從而，證人潘秉宏所述與附表一所示過程不符之處，僅是過
    分簡略之說法，致乍看之下與先前說詞不一，無礙於其所為
    如附表一所示證詞之可信性。　　
  ㈢從槍枝結構觀之：
　　證人甲○○於偵訊固稱在與被告奪槍過程中，其右手中指曾勾
    到被告所持槍枝之護弓，但亦強調並沒有觸及扳機（相驗卷
    第22至23頁）。觀之扣案附表二編號1所示非制式手槍構造
    （參警一卷第210至211頁槍枝照片），「護弓」是環繞在槍
    械扳機外圍的一個環形物，用來防止手指誤觸造成意外性射
    擊（走火）之機件，「扳機（又稱拉柄）」是槍械使用作為
    啟動整個擊針撞擊子彈底火並引燃火藥發射彈頭（即擊發）
    過程之機構，依其功能設計，常態上係由手握槍柄之持槍者
    ，以食指將扳機往握槍柄者方向（順向）拉扣，方可使子彈
    擊發；而所稱「滑套」，是半自動手槍上裝置槍機、支持槍
    管口的結構，使用在槍身上前後滑動上膛退膛，通常由手握
    槍柄握把者朝槍口反方向方能拉滑使子彈上膛或退膛，亦即
    ，須由手握槍柄之持槍者「順向」拉動滑套並拉扣扳機，方
    能擊發子彈，此屬對槍枝結構之眾所周知常識。而本案槍枝
    自始至終均在被告手上，甲○○縱曾試圖奪槍亦因被告緊握而
    未成功，業據被告於偵訊自承：自甲○○到場後，槍一直都在
    我手上。發生槍擊後，槍也在我手上等語（偵卷第154頁）
    無誤。被告既自始將槍枝拿在手上，且在甲○○來爭奪時出力
    緊握，致未遭甲○○奪走，則被告是自始緊握該槍枝之「握把
    」處乙節，應為合理之推斷。況被告於109年3月30日案發當
    日之警詢即明確供承：我與甲○○打鬥過程中有拉手槍滑套等
    語（警一卷第4頁），更可證明被告是以握住槍枝「握把」
    之方式持槍。準此，甲○○試圖奪下被告手中槍枝時，被告手
    中槍枝之槍口是對著甲○○，亦即可「順向」拉動滑套、拉扣
    扳機者是被告，並非甲○○，在此情境下，殊難想像甲○○可以
    「逆向」拉扣扳機致擊發子彈並射入自己右前臂。若謂被告
    、甲○○爭奪槍枝過程中，被告不慎未握住槍枝「握把」，致
    形成甲○○處在可「順向」拉扣扳機的位置，進而觸動扳機擊
    發子彈，但甲○○若是順向拉扣扳機，表示當時甲○○並不在槍
    口前方，而是在槍枝握把的方向，則子彈如何能射入甲○○「
    正面右前臂內側」並貫穿？由此可知案發當時所擊發之子彈
    ，確是被告拉扣扳機所造成。
　㈣從子彈射入位置、角度及路徑觀之：
  1.檢視甲○○右前臂遭子彈貫穿之傷口情狀，其當時穿著白色長
    袖外套，血跡主要集中於右手袖子上，正面右手袖子距袖口
    18.5公分處有1處破洞（子彈射入口），周圍有點狀黑色火
    藥痕跡及火藥刺青痕（分布範圍約8×7公分）；背面右手袖
    子距袖口7.5公分處有1處破洞（子彈射出口），周圍則無火
    藥刺青痕，甲○○右前臂內側（正面）傷口距離手肘關節處略
    近，其右前臂外側（反面）傷口距離手肘關節處略遠，此有
    高雄市政府警察局刑案現場勘察報告、該白色長袖外套照片
    與甲○○急救時所拍攝照片、甲○○傷口復原後所遺留疤痕之照
    片附卷可參(見警一卷第156、219至223頁、偵卷第271頁、
    本院上訴卷第361至365頁)，足見甲○○遭子彈貫穿右前臂時
    ，子彈是由其右前臂內側（略靠近內、外側分界處）射入(
    因該處袖子破洞周圍有點狀黑色火藥痕跡及火藥刺青痕)，
    再由右前臂外側射出，且子彈路徑是由甲○○右前臂內側之距
    離手肘關節較近處射入(即略靠近右前臂內、外側分界處)，
    再從其右前臂外側之距離手肘關節較遠處射出(即右前臂外
    側較低點)，倘如被告所辯「是因其與甲○○互相搶槍時，槍
    枝不慎走火而擊中甲○○右前臂」，衡情，甲○○既發覺被告持
    槍而欲奪下槍枝，則其於搶槍時，必然會盡全力將槍口撥離
    自己身體，以免遭受不測，實難想像甲○○在正面搶奪槍枝之
    過程中，會造成子彈貫穿其右手臂，且是由其右前臂內側較
    高點射入，再由右前臂外側較低點射出之傷口（即子彈路徑
    是略為由高往低）。又王○○身高約172公分，其遭槍擊後，
    身中左後背部單一槍傷，射入位置位於左後背部外側，頭頂
    下47.5公分，身體後面中線左側15.5公分垂直線相交處，即
    左肩下方25公分，足跟上方124公分處（參法醫研究所解剖
    報告書暨鑑定報告書之記載，相驗卷第91至92、95頁），若
    如被告上開所辯，子彈既由甲○○之右前臂內側（略靠近內、
    外側分界處）較高點射入，再從其右前臂外側距離較低點射
    出，即該顆子彈係由高往低處射出，又如何於甲○○右前臂低
    處射出後，再迴轉射入王○○左後背部(高約124.5公分，即17
    2公分減47.5公分所得)？
  2.再者，被告辯稱：甲○○打王○○倒在地上，甲○○抓王○○的額頭
    去撞地上，撞很大力，撞沒幾下，我就拿槍托從後面打甲○○
    ，甲○○就轉身跟我搶槍，槍枝就走火擊發，是甲○○扣的扳機
    云云（本院上訴卷第338頁）。依被告所描述情境，甲○○轉
    身與被告搶槍時，王○○已遭甲○○打倒在地，然射入王○○體內
    之子彈路徑是從上述左後背部外側射入口，穿透第7肋間、
    左下肺葉、胸主動脈、右下肺葉上緣、第2肋骨，彈頭最後
    停留於右鎖骨下約3公分處外側胸壁肌肉內（頭頂下約31公
    分，身體前面中線右側約11公分），是「由左往右」、「由
    下往上」、「由後往前」，與水平面夾上仰角40度角（上述
    解剖報告書暨鑑定報告書第91頁），並有模擬子彈路徑之王
    ○○屍體照片1張（警二卷第207頁上方照片），子彈路徑既呈
    現「由左往右」、「由下往上」、「由後往前」且與水平面
    夾上仰角40度角，顯然不可能是王○○倒臥在地遭槍擊會出現
    之角度。反之，倘如甲○○所述經過，被告是在甲○○與王○○互
    毆程中，趁機自甲○○背後開槍擊發子彈，即有可能因甲○○與
    王○○發生肢體衝突之過程中移動身體、揮動手臂之際遭子彈
    射中，造成子彈先貫穿甲○○右前臂、再射入當時亦呈直立狀
    態之王○○左後背部，足認本案槍擊事件是被告蓄意開槍擊發
    子彈，且是在甲○○尚不知被告持有槍枝仍與王○○扭打之時，
    即自後方對甲○○開槍，並非如被告所辯是甲○○奪槍時誤扣扳
    機所致。
  3.至於在本案槍枝滑套、握把採集所得之DNA-STR型別，經檢
    驗固與甲○○之DNA-STR型別相符，有高雄市政府警察局109年
    5月14日高市警刑鑑字第10933505900號鑑定書可參（警一卷
    第261至262頁），惟甲○○於被告擊發子彈後，既曾試圖奪槍
    ，最終雖因被告緊握槍枝不放而未能成功奪下，然甲○○既因
    搶槍而有實際接觸槍枝，自難排除因而在槍枝滑套及握把上
    留下DNA之可能，尚難憑此即認是甲○○觸動扳機擊發子彈，
    一併敘明。
  ㈤再審酌本件衝突肇因於被告、甲○○與某女子有三角感情糾紛
    ，被告遂攜帶槍彈並夥同王○○一起前往案發地點與甲○○談判
    ，雙方抵達現場後，王○○率先下車與甲○○進行扭打，而王○○
    身高約172公分業如前述，甲○○自稱其身高約180公分等語（
    原審卷第253至255頁），其身材與王○○相較略為高大，參以
    被告陳稱：我看甲○○不斷朝王○○頭部攻擊，我見狀馬上拿槍
    下車支援王○○等語（警一卷第9頁），足認王○○雖率先攻擊
    甲○○，然卻居於下風，顯然無法獨自制伏甲○○，被告見狀才
    加入戰局，以槍托自後方攻擊甲○○。由此衝突緣由、前述證
    人及被告供述、槍枝本身構造、子彈穿透甲○○右前臂及王○○
    左後背之角度及路徑等情相互勾稽，足以認定是被告蓄意擊
    發子彈以攻擊甲○○，只是因甲○○當時正與王○○扭打中，二人
    身體含四肢均處於快速移動之狀態，子彈方會先擊中主要攻
    擊目標甲○○右前臂並貫穿後，又射入在旁之王○○左後背部。
    故被告辯稱是甲○○轉身與其爭奪槍枝時，甲○○不慎誤觸扳機
    才造成子彈擊發云云，僅是事後卸責脫罪之詞，無可採信。
　㈥被告辯解不足採之其他理由：
  1.甲○○與被告在先後發現王○○倒地毫無動靜後，均誤以為王○○
    是遭甲○○打昏，並未意識到王○○中槍（詳後述），且當時被
    告急於將王○○送醫，也已無意再與甲○○扭打，則甲○○因擔心
    王○○被自己毆打成傷甚至死亡，恐事態不可收拾，遂願意留
    在現場協助敵對方之被告救護王○○，並就此事於本院前審時
    證稱：萬一人死了怎麼辦，還是先送醫。那時被告也沒有要
    繼續跟我扭打等語（本院上訴卷第315至316頁），尚與常理
    無違，自無從以此推論甲○○是因自己誤扣扳機造成王○○中槍
    才願協助被告救護王○○。
  2.證人駱銘輝於110年6月1日本院前審雖證稱：「我是聽甲○○
    告訴我的，…甲○○把王○○打趴在地上，抓他的頭撞地上，乙○○用槍托打他的後腦，甲○○就反身起來跟他奪槍，奪槍當時
    甲○○誤扣扳機打到死者」等語(本院上訴卷第306頁)。惟駱
    銘輝並非親眼目擊本起槍擊事件之人，且是於案發後1年多
    ，被告上訴本院後始聲請傳喚欲證明甲○○於審判外之陳述，
    又駱銘輝所述內容業經與其當庭對質之甲○○所否認（本院上
    訴卷第313、318頁），而駱銘輝證稱其與甲○○有結拜兄弟情
    誼，與被告則素不相識，衡情又怎會大義滅親，主動挺身出
    面為素不相識之被告為上開有利之證詞，顯悖於情理（按：
    被告於本院前審供稱：駱銘輝透過雜役跟我說他要出來幫我
    作證等語，見本院上訴卷第339頁），況甲○○與駱銘輝當庭
    對質時，已明確否認其有對駱銘輝陳述誤扣扳機之事，自無
    從以證人駱銘輝上開傳聞、不合情理之證詞，據以彈劾證人
    甲○○之證述不實。再者，駱銘輝為前述證詞後，旋於110年7
    月12日具狀向本院坦承上開陳述均屬虛偽，經本院前審以其
    涉犯偽證罪嫌函送檢察官偵辦，有駱銘輝之自首偽證狀、本
    院函稿可參（本院上訴卷第465至467、471頁），自難僅憑
    證人駱銘輝上開虛偽之證述推定是甲○○誤扣扳機致生本件槍
    擊案。
  ㈦綜上，本案槍擊事件是被告蓄意對甲○○開槍射擊，非甲○○奪
    槍時不慎誤扣扳機所致。　　
四、被告主觀犯意：　　
  ㈠按行為人對於構成犯罪之事實，明知並有意使其發生者，為
    故意。行為人對於構成犯罪之事實，預見其發生而其發生並
    不違背其本意者，以故意論。刑法第13條第1項、第2項定有
    明文。是以，行為人對於殺人之構成犯罪事實，預見其發生
    ，且其發生死亡不違反其本意者，即具有殺人之不確定故意
    。復按，殺人未遂與傷害之區別，應以行為人實行加害行為
    時，有無殺意為斷，而行為人究竟有無殺人犯罪之未必故意
    ，或主觀上信其不能發生之情形，乃個人內在之心理狀態，
    必須從行為人之外在表徵及其行為時之客觀情況，依經驗法
    則審慎判斷，方能發現真實。具體言之，行為人於行為當時
    ，主觀上是否有殺人之故意，除應斟酌其使用之兇器種類、
    攻擊之部位、行為時之態度、表示外，尚應深入觀察行為人
    與被害人之關係、衝突之起因、行為當時所受之刺激、下手
    力量之輕重，被害人受傷之情形及行為人事後之態度等各項
    因素綜合予以研析。次按刑法關於犯罪之故意，係採希望主
    義，不但直接故意，須行為人對於構成犯罪之事實具備明知
    及有意使其發生之兩個要件，即間接故意（不確定故意），
    亦須行為人對於構成犯罪之事實預見其發生，且其發生不違
    背行為人本意始成立，若對於構成犯罪之事實，雖預見其能
    發生，而行為人主觀上確信其不致發生者，則應以有認識過
    失論。換言之，「有認識過失」與「間接故意」之區別，在
    於有無故意之「意欲」要素。前者，行為人乃有知無欲，並
    無與法規範敵對之意思，只不過事與願違；後者，行為人則
    有知且有容認其發生之意欲，主觀上存有與法規範敵對之意
    思。至行為人究有無容認發生之意欲，係存在於其內心之事
    實，法院於審判時，自應參酌行為人客觀、外在的行為表現
    暨其他相關情況證據資料，本諸社會常情及經驗、論理法則
    剖析認定。
　㈡被告對甲○○發射子彈是基於殺人之不確定故意：
　1.人體胸部、背部含有心、肺臟等重要器官，均屬人體之要害
    所在，且甚為脆弱，倘受槍擊，極易肇致死亡之結果，此乃
    眾所周知之事實。被告於案發時已年逾40歲，係有相當知識
    及生活經驗之成年人，應可預見持槍對人之身體射擊，極可
    能因此而造成死亡結果。詎被告竟趁甲○○與王○○互相扭打而
    無暇他顧時，持槍近距離朝甲○○之身體射擊，其主觀上當知
    其行為有可能對甲○○之生命造成重大危害，然仍基於私怨及
    為支援王○○（此部分動機詳後述），決意對甲○○開槍，顯是
    基於殺害甲○○之故意所為。另被告對甲○○開槍時，甲○○因正
    與王○○相互扭打致快速移動，則被告在甲○○處於動態狀況下
    對其開槍，主觀上是否有絕對會擊中甲○○要害之確信，尚非
    無疑。且被告之所以約甲○○談判，目的原在解決其二人與某
    女子間之三角感情糾紛，不料談判未及展開，王○○甫下車即
    上前與甲○○互毆，隨後更因氣力不敵甲○○而屈居下風，此情
    勢變化當不在被告意料之中，被告雖立即持槍加入戰局，以
    槍托自後方攻擊甲○○，甲○○卻未因此放棄與王○○互毆（此部
    分經甲○○證述在卷，見附表一編號1-2），由當下情境觀之
    ，應可認被告是見其攻擊仍未能助王○○脫困，本又與甲○○有
    仇怨，對甲○○益加不滿，遂決意對甲○○開槍，若甲○○果真受
    槍擊死亡，即可洩一己私憤兼解救友人王○○而不違其本意，
    則被告是基於殺害甲○○之不確定故意開槍射擊甲○○之事實，
    應可認定。起訴意旨認被告是基於殺人之直接故意開槍射殺
    甲○○乙節，尚難採認。
  2.被告固於警詢辯稱：我拿槍下車後將保險打開，是為了阻止
    甲○○持續攻擊王○○並嚇阻甲○○云云（警一卷第9頁）；於本
    院審理時復辯稱：我拿槍下車時，槍已上膛，我當時只是要
    嚇嚇甲○○云云（本院上更二卷第250頁）；辯護人則為被告
    主張：被告並未於王○○開車抵達鳳翔公園時要求王○○開車衝
    撞甲○○，或於甲○○渾然不知被告在其身後之際，直接從甲○○
    背後開槍了結其性命，反而是以槍托毆打甲○○頭部，足認並
    無殺害甲○○之故意云云。惟查，被告持槍下車並刻意已將子
    彈上膛、打開槍枝保險，若僅是為了嚇阻甲○○，則其對空鳴
    槍或朝地面射擊即可達到目的，何須趁甲○○與王○○扭打而無
    暇他顧時，從甲○○背後近距離直接對甲○○開槍？且被告明知
    槍枝之殺傷力甚為強大，縱其並未一開始就要求王○○開車衝
    撞甲○○，或在甲○○不知被告在其身後時直接射殺甲○○，但在
    被告決定近距離開槍射擊甲○○時，主觀上應已有殺害甲○○之
    不確定故意，業如前述。況被告之所以前往鳳翔公園與甲○○
    見面，最初目的是為了感情問題談判，若在開始談判之前就
    要求王○○駕車撞死甲○○，即無法達到談判目的。至於被告雖
    未在甲○○不知被告在其身後時直接射殺甲○○，然自被告與王
    ○○抵達鳳翔公園後，情勢變化即超出被告意料之外，被告持
    槍下車時，甲○○早已因王○○衝上前與其互搏而處於快速移動
    狀態，當時並沒有出現辯護人所指「被告可趁甲○○不知被告
    在其身後時直接射殺甲○○」之情境，自無從因此反面推論被
    告並無殺害甲○○之故意。從而，被告上述所辯顯是卸責之詞
    ，難以採信，辯護人為被告所為辯解同難採認。
  3.綜上，被告是基於殺害甲○○之不確定故意，自甲○○背後近距
    離對甲○○開槍，然因甲○○當時處於快速移動狀態，致子彈僅
    貫穿甲○○右前臂而非其他要害，最終未生死亡之結果等事實
    ，足以認定。
　㈢被告所發射之子彈最終致王○○死亡部分應屬有認識過失致人
    於死：
  1.王○○於案發前與甲○○素不相識，亦無怨隙，僅因於案發前之
    109年3月30日上午4時許與被告共同吃宵夜時，聽被告談及
    其與甲○○間有前述三角感情糾紛，即主動出面相挺，表示要
    共同前往鳳翔公司與甲○○談判等情，業據被告於警詢、偵訊
    供述在卷（警一卷第3、8頁、偵卷第154至155頁），另被告
    更進一步描述其與王○○之情誼：王○○把我當自己哥哥，很挺
    我，我們是很好的朋友，沒有結拜，但他都叫我哥哥，交情
    很好等語（警一卷第3頁、偵卷第155頁、本院上訴卷第340
    頁）。參以，被告與王○○甫抵達鳳翔公園，駕車之王○○有欲
    衝撞甲○○之意，經被告制止方作罷，下車後更不發一語率先
    與甲○○扭打，業如前述，則被告供稱其與王○○情誼深厚，王
    ○○十分相挺乙節，並非完全無據，則其對甲○○開槍時，主觀
    上是否有縱不慎擊中正與甲○○扭打之王○○，致王○○死亡亦不
    違本意之殺人不確定故意，尚有可疑。
  2.被告與甲○○在案發現場均誤以為王○○是遭甲○○打暈倒地，並
    未意識到王○○中槍乙節，業據被告於原審審理供稱：王○○不
    動時，我趕快過去看他，甲○○騎車要離開，我罵他說你把我
    兄弟打昏迷成這樣子，你就這樣走嗎等語（原審卷第395頁
    ）；於本院前審再陳稱：甲○○跟我說王○○倒在地上，叫我去
    看，我不知道王○○受到槍傷。（問：當時王○○流血，怎麼會
    不知道他是槍傷？）王○○在現場沒有流血，只有臉前面、嘴
    巴流血，後腦腫起來，那時我們還不知道他有中槍，我認為
    王○○是被甲○○打暈而已，我們急著要把王○○送醫，我在警察
    局做完警詢筆錄後要送到地檢署，才知道王○○中槍等語（本
    院上訴卷第338、339頁）；核與證人甲○○於警詢證稱：我到
    醫院才知道王○○受槍傷，我起初以為是被我打暈的等語（警
    一卷第26頁）；於原審審理中證稱：我以為王○○是被我打到
    暈倒，我跟被告都不知道王○○是中槍了。我到醫院時，醫院
    的人跟我說王○○中槍等語（原審卷第235頁）相符。審酌被
    告與甲○○就本案之立場始終對立，卻就「當下不知王○○中槍
    」一事為相同陳述，在別無其他明確反證下，尚難遽認其二
    人此部分所述與事實不符。從被告第一時間完全未將自己的
    開槍行為（目標是甲○○）連結到王○○（被告欲支援的對象）
    倒地一事觀之，似難認被告在開槍時主觀上就有縱王○○因而
    死亡亦無所謂之想法。況被告經甲○○提醒後見王○○倒地不起
    ，旋即停止與甲○○爭搶槍枝，並試圖將王○○搬上車送醫救治
    ，嗣因無力將王○○搬上車，改要求住所就在附近之甲○○回家
    通報救護車，自己則留在現場等候救護車抵達，由被告試圖
    救護王○○之舉動觀之，已難認被告開槍時主觀上存有殺人之
    不確定故意。
  3.被告之所以對甲○○開槍，是因王○○在其等甫抵達鳳翔公園、
    談判尚未展開之際，為幫被告出頭，即獨自上前與甲○○互毆
    ，卻因身材不若甲○○高大而屈居下風，被告為支援王○○以槍
    托自後方攻擊甲○○，卻未見甲○○因而放棄與王○○扭打，才對
    甲○○開槍，其開槍目的除基於與甲○○之恩怨糾紛外，亦是為
    了支援王○○，則被告選擇在甲○○與王○○互搏之際對甲○○開槍
    ，依其與一般人無異之智識經驗，雖可認被告主觀上能預見
    緊鄰在甲○○身旁之王○○亦有遭波及之風險，但其開槍目的之
    一既是為了支援王○○，理應是確信子彈只會擊中其欲攻擊的
    目標甲○○，而不會傷及為其挺身而出之友人王○○，此由被告
    初時完全未意識到王○○是因其開槍行為而倒地不起一事亦可
    得知。從而，事實上被告雖因錯估當時情勢（甲○○與王○○因
    互毆而快速移動），導致子彈雖確實擊中其原先欲攻擊之目
    標甲○○，但因當時王○○就在甲○○身旁，故子彈穿透甲○○右前
    臂後，又射入王○○體內致王○○死亡，但依現有客觀卷證，仍
    難認被告主觀上有容認王○○死亡結果發生之意欲，而以不確
    定故意之殺人罪責相繩。
  4.王○○雖非被告欲開槍攻擊之目標，但終因被告錯估情勢決意
    對甲○○開槍射擊之行為，致子彈先穿透甲○○右前臂後又射入
    王○○左後背部，穿透第7肋間、左下肺葉、胸主動脈、右下
    肺葉上緣、第2肋骨，彈頭停留於右鎖骨下約3公分處外側胸
    壁肌肉內，導致王○○因創傷性休克、左側創傷性氣血胸、呼
    吸衰竭而死亡，王○○之死亡結果，與被告雖能預見開槍可能
    波及王○○但確信不致發生此事，而仍選擇開槍之有認識過失
    行為間，別無其他原因介入，是被告之過失行為與王○○之死
    亡結果間，顯有相當因果關係。
  5.從而，被告開槍波及王○○，終導致王○○死亡之行為，應該當
    過失致人於死罪責。
五、綜上所述，本案事證明確，被告上述殺人未遂（對甲○○）及
    過失致人於死（對王○○）之犯行堪以認定，應予依法論科。
    　
參、論罪：
一、核被告所為，係犯刑法第271條第2項、第1項之殺人未遂罪
    （就甲○○部分）及同法第276條過失致人於死罪（就王○○部
    分）。起訴意旨認被告就王○○部分所為亦構成殺人既遂罪嫌
    部分，尚有未合，惟因起訴之基本事實同一，且經本院於審
    理程序中告知被告上開罪名（見本院上更二卷第203、244頁
    ），而無礙兩造於訴訟上攻擊、防禦權之充分行使，爰依刑
    事訴訟法第300條之規定，變更起訴法條。被告以一開槍行
    為同時殺害甲○○未遂及過失致王○○於死而觸犯數罪名，為想
    像競合犯，應依刑法第55條前段規定從一重之殺人未遂罪論
    處。
二、刑之加重減輕：
  ㈠累犯加重：
　　被告前因違反毒品危害防制條例案件，經原審法院於96年7
    月23日以96年度易緝字第83號判處有期徒刑3月，減為有期
    徒刑1月15日確定；因妨害性自主案件，經同院於97年5月26
    日以96年度訴字第5519號判處有期徒刑2月(減刑後)、2月、
    4月，定應執行有期徒刑7月確定；因偽造文書案件，經同院
    於97年6月16日以96年度訴字第5258號判處有期徒刑3月，減
    為有期徒刑1月15日確定；因偽造文書案件，經同院於98年8
    月31日以98年度審簡字第805號判處有期徒刑3月確定，上述
    案件經裁定應執行有期徒刑1年確定(下稱甲案)。復因違反
    毒品危害防制條例案件，經同院於97年3月31日以97年度審
    易字第77號判處有期徒刑4月，共3罪，定應執行有期徒刑10
    月確定；因違反毒品危害防制條例等案件，經本院判處應執
    行有期徒刑9年6月，再經最高法院以98年度台上字第414號
    駁回上訴確定，上述案件經裁定應執行有期徒刑10年確定(
    下稱乙案)。上開甲案、乙案接續執行，被告自97年5月14日
    起入監執行，於104年8月18日縮短刑期假釋出監，於107年5
    月7日保護管束期滿視為執行完畢，有臺灣高等法院被告前
    案紀錄表在卷可考，其受有期徒刑執行完畢，5年內故意再
    犯本件有期徒刑以上之罪，為累犯。而依司法院釋字第775
    號解釋意旨，不分情節，一律加重累犯之最低本刑，有違罪
    刑相當原則，於法律修正前，為避免上述罪刑不相當之情形
    ，法院就該個案應依上開解釋意旨裁量是否加重最低本刑。
    本院審酌被告構成累犯之前案雖與本件殺人未遂犯行，犯罪
    類型不同，然被告因上開案件自97年5月14日起入監執行，
    於104年8月18日縮短刑期假釋出監，其在監執行之期間長達
    7年3月餘，竟仍不知悔悟，再為本件罪質甚重之犯行，足認
    被告對刑罰之反應力薄弱且具有特別惡性，本院認依累犯規
    定加重，符合罪刑相當原則，依刑法第47條第1項規定加重
    其刑（法定刑為死刑、無期徒刑部分依法不得加重）。
　㈡未遂減輕：
　　被告雖已著手殺害甲○○之行為，然因子彈僅穿透甲○○右前臂
    而未擊中其他要害，未生死亡結果，而止於未遂階段。審酌
    被告行為雖致甲○○受傷但未損及其生命，爰依刑法第25條第
    2項之規定減輕其刑。
  ㈢被告所犯之罪，同時有前述加重、減輕事由，應依刑法第71
    條第1項規定先加（法定刑為死刑、無期徒刑部分不加重）
    後減。
肆、上訴論斷之理由：　　
一、原審據以論處被告罪刑，固非無見。惟被告並無殺害王○○之
    主觀犯意，其因過失致王○○中彈死亡，業經本院論斷如前，
    原判決認定被告基於不確定故意殺害王○○部分之認事用法，
    尚有未合。檢察官以被告犯後迄未與王○○之母親達成和解，
    犯後態度不佳，指摘原判決量刑過輕；另被告上訴否認殺害
    甲○○未遂之犯行，雖均無理由，但被告上訴否認殺害王○○既
    遂部分，則為有理由，自應由本院將原判決關於殺人暨定應
    執行刑部分均撤銷。
二、爰以行為人之責任為基礎，審酌被告為解決其與甲○○間因某
    女子產生之三角感情糾紛，乃攜帶槍彈並夥同王○○前往案發
    地點與甲○○進行談判，並於甲○○正與王○○互毆扭打而無暇他
    顧時，對甲○○開槍欲殺害甲○○，且依當時情境判斷，被告可
    預見子彈可能波及甲○○身旁之王○○，卻因錯估情勢過於自信
    ，確信不會擊中王○○，而決意對甲○○開槍，導致其發射之子
    彈先貫穿甲○○右前臂，再射入王○○之左後背部體內，致甲○○
    受有右前臂穿刺傷槍傷，並造成王○○傷重不治死亡此無可彌
    補之損害，使王○○家屬承受驟失親人之痛，所為應予譴責。
    並審酌被告犯後僅囑家人交付慰問金新臺幣15萬元予王○○之
    母親丙○○（見本院前審辯護人之刑事陳報狀及所附照片，本
    院上訴卷第357至359頁），然未與丙○○達成和解或取得諒解
    ，丙○○於本院前審及本院審理時均請求從重量刑；被告亦未
    與甲○○達成和解，而甲○○於本院前審即表示對本案無意見(
    本院上訴卷第341頁)等情。兼衡王○○與甲○○間本無仇怨，僅
    因獲悉其友人即被告與甲○○間存有糾紛，遂表示願意偕同被
    告前往上址與甲○○談判，抵達現場後又率先挑釁甲○○（駕車
    欲衝撞甲○○，但遭被告制止），且於被告尚未下車之際，即
    先行下車與甲○○互相扭打，被告見狀下車加入毆打甲○○，並
    進一步持槍朝甲○○射擊，使王○○遭貫穿甲○○右前臂之子彈擊
    中而身亡，王○○就結果而論固屬被害人，然就本件衝突鬥毆
    事件之發生，亦有可歸責之情形，就被告而言，其同行友人
    王○○最終遭其所擊發之子彈擊中而死亡，亦屬較為特殊之情
    形。另考量被告除前述構成累犯(不予重複評價)之前科紀錄
    外，於90年因強盜案件經法院判處有期徒刑3年，此有臺灣
    高等法院被告前案紀錄表附卷可參，素行不佳，兼衡被告與
    被害人王○○、告訴人甲○○之關係、自述國中肄業之智識程度
    ，案發前在家中幫忙賣水果，當時收入約2萬元，離婚，有
    一名成年女兒之生活及經濟狀況等一切情狀(見原審卷第399
    頁、本院上更二卷第255頁)，量處如主文第二項所示之刑，
    並認依被告所犯殺人未遂罪之性質，有宣告褫奪公權之必要
    ，併依刑法第37條第2項規定宣告褫奪公權期間如主文第二
    項所示。
伍、沒收：
　　扣案附表二編號1所示非制式手槍1支（含彈匣1個），雖為
    違禁物，且為供被告犯本案犯罪所用之物，然已依刑法第38
    條第1項規定，於被告所犯非法持有可發射子彈具殺傷力槍
    枝之罪主文內宣告沒收確定，毋庸再於其所犯殺人未遂罪主
    文內重複宣告沒收。附表二編號6、7所示彈殼、彈頭各1個
    ，雖為被告用以殺害告訴人甲○○未遂及過失致被害人王○○於
    死之物，然已因擊發而裂解，欠缺子彈原有結構與性能，並
    無宣告沒收之必要。至於附表二編號2至5所示之物與被告所
    犯殺人未遂罪部分尚無直接關連，爰不予宣告沒收。
據上論結，應依刑事訴訟法第369條第1項前段、第364條、第299
 條第1項前段、第300條，判決如主文。　　
本案經檢察官盧葆清提起公訴，檢察官朱秋菊提起上訴，檢察官
高大方到庭執行職務。
中　　華　　民　　國　　111 　年　　11　　月　　16　　日
                  刑事第六庭    審判長法  官  李政庭
                                      法  官  施柏宏
                                      法  官  毛妍懿
以上正本證明與原本無異。
如不服本判決應於收受本判決後20日內向本院提出上訴書狀，其
未敘述上訴理由者，並得於提起上訴後20日內向本院補提理由書
狀（均須按他造當事人之人數附繕本）「切勿逕送上級法院」。
中　　華　　民　　國　　111 　年　　11　　月　　16　　日
　　　　　　　　　　　　　　　　　　　書記官　黃璽儒　
附錄本判決論罪科刑法條：
【中華民國刑法第271條】
殺人者，處死刑、無期徒刑或10年以上有期徒刑。
前項之未遂犯罰之。
預備犯第1項之罪者，處2年以下有期徒刑。
【中華民國刑法第276條】
因過失致人於死者，處5年以下有期徒刑、拘役或50萬元以下罰
金。
【附表一】本件案發經過
告訴人甲○○指述之案發經過 目擊證人潘秉宏證述之案發經過 大致時間（出處） 1-1 王○○駕車搭載被告抵達鳳翔公園，原欲駕車衝撞已先騎機車到場之甲○○，然為被告制止，王○○停車後率先下車不發一語即與甲○○相互扭打，甲○○亦徒手回擊，被告見狀持槍下車加入戰局。 ①被告、甲○○、王○○三人有爭執、發生扭打。 上午7時25分許，依據： ⑴被告與甲○○相約談判之臉書對話記錄（偵卷第135頁）。 ⑵甲○○住家附近監視器畫面顯示時間（警一卷第126頁）。 1-2 甲○○徒手攻擊王○○時，雖感覺遭被告自後方攻擊頭部（依被告所述是以槍托攻擊），但仍持續與王○○扭打。   2. 被告持槍朝甲○○近距離射擊1發子彈，先射中甲○○右前臂內側並貫穿後，又射入王○○左後背部體內，彈頭停留於右鎖骨下約3公分處外側胸壁肌肉內，彈殼則卡在被告所持槍枝之槍管內。 ②聽到槍聲，抬頭看，發現被告持槍。 上午7時25分許至28分許之間。 3. 甲○○繼續與王○○扭打幾秒鐘，並再遭被告從後方攻擊（依被告所述是以槍托攻擊），之後王○○倒地，甲○○轉頭見被告持槍，試圖奪下被告手中槍枝。 ③槍響過後，被告與甲○○仍在扭打，王○○倒地。 ④潘秉宏躲起來報警，通報「聽到槍聲，有人躺在地上」。 潘秉宏於上午7時28分許撥打110報案，有110之報案紀錄單可參（原審卷第339頁）。  4. 奪槍過程中，甲○○右手中指曾勾到被告右手所持槍枝護弓，但未觸及扳機，因被告緊握槍枝而未能成功奪下槍枝。   5. 甲○○發現王○○躺在地上毫無動靜，遂提醒被告：你朋友躺在地上都沒有動靜等語，甲○○與被告停止奪槍，合力欲將王○○搬上前述租賃小客車送醫救治，惟無力搬入。 ⑤報警完畢後，看到被告與甲○○試圖將王○○搬上車。 上午7時28分許至33分許之間。 6-1 甲○○提醒被告：等等警察就來了，趕快去把槍藏起來等語，被告依言駕車去藏放槍枝後返回王○○倒地處。 ⑥被告駕駛白色車輛離開數分鐘後又駕車返回；甲○○騎機車離開（潘秉宏未能清楚敘明此二事件之先後順序）。  6-2 被告欲再與甲○○合力搬運王○○上車送醫，但仍無力完成。甲○○依被告要求騎機車返家以市內電話報警佯稱案發處發生車禍。  ⑴甲○○住家附近監視器畫面顯示，上午7時33分許甲○○騎車返家途中右手有紅色血跡（警一卷第127頁）。 ⑵甲○○於上午7時37分許以家中市內電話報警，有110報案紀錄單可參（警一卷第101頁）。 7. 甲○○報案後騎機車返回案發處時，警方已到場，並將甲○○及王○○一併送醫。 ⑦警方、救護車抵達現場，被告當時仍留在現場。 ⑴上午7時38分許警方抵達現場（原審卷第339頁之110報案紀錄單）。 ⑵上午7時39分許救護車抵達現場（原審卷第345頁之消防局緊急救護案件紀錄表）。 ⑶上午7時39分許潘秉宏再次打110報警，通報「平頭男子身上有槍」等語（原審卷第340頁之110報案紀錄單）。 ⑷上午7時43分許甲○○再次騎車返回鳳翔公園（甲○○住家附近監視器畫面時間，警一卷第128頁）。 
【附表二】扣案槍彈
編號 扣押物品名稱 數量 備    考 1 仿手槍外型製造之槍枝，組裝已貫通之金屬槍管而成之非制式手槍，具有殺傷力 1支 含彈匣壹個，槍枝管制編號：0000000000，為違禁物。 2 由金屬彈殼組合直徑約8.9mm金屬彈頭之非制式子彈 4顆 裝填於編號1之彈匣內之子彈，均具殺傷力 3 由金屬彈殼組合直徑約8.9mm金屬彈頭之非制式子彈 1顆 裝填於編號1之彈匣內之子彈，未具殺傷力 4 由金屬彈殼組合直徑約8.9mm金屬彈頭之非制式子彈 3顆 置於案發現場附近空地圍籬處之牛皮紙袋內之子彈，均具殺傷力 5 由金屬彈殼組合直徑約8.9mm金屬彈頭之非制式子彈 1顆 置於案發現場附近空地圍籬處之牛皮紙袋內之子彈，未具殺傷力 6 彈殼 1顆 自編號1所示槍枝之槍管內取出，係被告於案發現場開槍擊發後所殘留之物 7 彈頭 1顆 自被害人王○○體內取出，係被告於案發現場開槍擊發後所殘留之物 
【卷證簡稱對照表】
簡稱 卷宗名稱 警一卷 鳳山分局高市警鳳分偵字第10972391100號卷 警二卷 鳳山分局109年4月20日高市警鳳分偵字第10971322800號函檢送相關資料卷 相驗卷 高雄地檢署109年度相字第323號卷 偵卷 高雄地檢署109年度偵字第6849號卷 聲羈卷 原審109年度聲羈字第109號卷 偵聲二卷 原審109年度偵聲字第107號卷 原審卷 原審109年度重訴字第17號卷 本院上訴卷 本院110年度上訴字第75號卷 本院上更一卷 本院111年度上更一字第2號卷 本院上更二卷 本院111年度上更二字第31號卷